臺灣高等法院民事判決
108年度重上字第632號
上  訴  人  李塋昌  
訴訟代理人  鄧啟宏律師
被 上訴 人  汪開怡  
訴訟代理人  李宗瀚律師
複 代理 人  陳建文律師

上列當事人間撤銷信託契約等事件，上訴人對於中華民國108年5
月31日臺灣臺北地方法院106年度重訴字第788號第一審判決提起
上訴，本院於109年3月31日言詞辯論終結，判決如下：
    主      文
上訴駁回。
第二審訴訟費用由上訴人負擔。
    事實及理由
壹、程序方面：
    按當事人於第二審不得提出新攻擊或防禦方法。但如不許其
    提出顯失公平者，不在此限，民事訴訟法第447條第1項第6
    款定有明文。查上訴人於原審抗辯被上訴人未履行兩造於民
    國100年11月22日所簽訂協議書（下稱系爭協議書），其已
    依兩造於同日簽訂之不動產買賣契約書（下稱系爭買賣契約
    ）第9條第1項約定解除系爭買賣契約及系爭協議書(合稱解
    除契約，下同)，嗣於本院提出依系爭協議書第6條、第8條
    約定，被上訴人違反誠信原則等解除契約事由，另抗辯被上
    訴人權利濫用等語（本院卷第71至81、191至196、242頁）
    ，固屬於第二審提出之新攻擊防禦方法，惟上訴人於原審已
    為解除契約及被上訴人債務不履行之抗辯，雖另依系爭協議
    書第6條、第8條及誠信原則為解除契約之依據，及抗辯權利
    濫用，尚不致延滯訴訟，且如不許其提出有失公平，依上開
    說明，應予准許。
貳、實體方面：
一、被上訴人主張略以：伊於100年11月22日與上訴人簽訂系爭
    買賣契約及系爭協議書，以新臺幣（下同）7,500萬元購買
    上訴人所有如附表所示之土地（下稱系爭土地），並約定將
    系爭土地信託予伊指定之第三人高欽明；嗣上訴人因遺失系
    爭土地所有權狀未能完成信託手續，故於100年12月12日立
    下切結書（下稱系爭切結書），重申同意將系爭土地信託予
    伊指定之人，兩造並於101年1月11日另簽立補充協議書（下
    稱系爭補充書），約定除信託登記事宜因權狀遺失無法辦理
    外，兩造間之契約關係仍有效。嗣上訴人於104年4月13日取
    回系爭土地所有權狀，依約應先將系爭土地辦理信託登記予
    高欽明，再由伊出資清理系爭土地之地上物，於雜項執照核
    發且辦理產權移轉登記，伊始有給付價金之義務，則上訴人
    以伊未支付簽約金3千萬元為由，於同年5月26日發函解除系
    爭買賣契約及系爭協議書為不合法，上訴人依約仍應將系爭
    土地信託予高欽明。爰依系爭協議書附註、系爭切結書之約
    定，求為命上訴人應將系爭土地所有權信託登記予高欽明之
    判決。
二、上訴人則以：兩造於系爭協議書第6條、第8條另行約定解除
    契約之要件及效果，應優先於系爭買賣契約第9條第1項約定
    ，伊有權任意解除契約，則伊以105年5月26日存證信函解除
    契約，已生效力。又被上訴人未依系爭協議書第2條約定清
    移系爭土地上之墳墓及申請雜項執照，伊得依系爭買賣契約
    第9條第1項約定及違反誠信原則而解除契約。另被上訴人未
    依兩造簽訂系爭買賣契約前，已約定應同時履行買賣價金信
    託之義務，伊解除契約自屬有理，被上訴人請求為無理由且
    屬權利濫用等語，資為抗辯。
三、原審判決命上訴人應將系爭土地所有權信託登記予高欽明。
    上訴人全部聲明不服，提起上訴，聲明：㈠原判決廢棄。㈡被
    上訴人在第一審之訴駁回。被上訴人答辯聲明：上訴駁回。
四、經查：
  ㈠上訴人解除系爭買賣契約有無理由？查：
  ⒈兩造於100年11月22日簽訂系爭買賣契約、系爭協議書（原審
    卷一第9至14頁）、上訴人於100年12月12日出具系爭切結書
    （原審卷一第15頁）、及兩造於101年1月11日簽訂系爭補充
    書（原審卷一第16頁）等情，為兩造不爭之事實(本院卷第6
    2頁)，堪以採信。
  ⒉上訴人抗辯被上訴人並未於簽約時支付3,000萬元前置費用及
    將買賣價金信託之義務，為被上訴人否認：
    ①系爭協議書前言載明：「本案標的（○○區○○段○○段204地號
      、206地號共二筆土地，即系爭土地）成交總價新臺幣7,5
      00萬元整，並於100年11月22日簽立不動產買賣契約（即
      系爭買賣契約），並由聯邦銀行承作價金信託」、第1條
      約定：「本案價金信託時間以雜項執照核下，本案標的完
      成辦理過戶手續後為準」、第2條約定：「甲方（即被上
      訴人，下同）所須支付之費用包含律師費、建築師費用、
      請文費、地上物清移及其他因辦理本案所需費用均由甲方
      負擔」、第4條約定：「雜項執照核下後始辦理產權過戶
      ，甲方始支付款項，雜項執照核發後一個月內完成過戶手
      續並付清尾款」，而兩造皆認第4條所指尾款，係指整筆
      價金7,500萬元(本院卷第128頁)。綜觀上揭協議內容，可
      知兩造明文約定被上訴人應負擔清除系爭土地之地上物、
      申請雜項執照等相關費用，但未約定被上訴人應於簽約時
      交付3,000萬元之前置作業費用，俟取得雜項執照後，即
      開始進行系爭土地過戶事宜，始支付價金，並應於雜項執
      照核發後1個月內履行產權移轉及付清尾款之義務，換言
      之，在完成辦理過戶手續後，始有辦理價金信託。上訴人
      抗辯被上訴人應於簽約時支付3,000萬元前置費用，及辦
      理買賣價金信託云云，與上開協議內容不合，已無足取。
      則上訴人聲請傳訊聯邦銀行陳惠芬、陳麗雅作證（本院卷
      第243頁），核無必要，附予說明。
    ②又，兩造訂立系爭買賣契約及系爭協議書前，訴外人張中
      鶴與黃煒洛曾於100年8月19日簽定土地買賣協議書(下稱
      先前協議書)，就系爭土地及同地段204之1地號土地（屬
      保護區，並非系爭買賣契約及系爭協議書所指涉之標的）
      達成以下協議：「簽約方式：地主同意使用銀行信託或
      履約合約；土地買賣價款為新臺幣8,000萬元整，為地主
      實取金額（土地增值稅由地主自行繳納）…買賣第一次簽
      約金為新臺幣3,000萬元整（價款保管置銀行信託或履約
      專戶專用）；簽約金3,000萬元為本約前次作業支付費用
      ，含申請市政府靈骨塔准允設置同意書及地上墓全部清移
      並安置塔位與雜項和建築執照申請…地主同意土地價款8,
      000萬元整至本案申請雜項執照核發後領款；立約人需取
      得與地主正式之授權書及買賣事項協議合約書，並須經律
      師見證方為有效合約（授權及合約時效需為一個月期）…
      」，嗣上訴人於同年8月24日出具委託張中鶴處理出賣系
      爭土地相關事宜之委託書等情，有上訴人提出之先前協議
      書、授權書在卷可參（原審卷一第173至174頁）。惟先前
      協議書係張中鶴及黃煒洛間所簽訂，全無載明受委託或代
      理之旨，且上訴人亦不否認先前協議書並未踐行上開第8
      條應經律師見證之約定（原審卷一第178頁），則基於債
      之相對性原則，先前協議內容要難拘束兩造。
    ③又，被上訴人否認有同意先前協議書，且證人黃煒洛證稱
      ：伊是房屋仲介，張中鶴是代表上訴人與伊接洽，因為系
      爭土地情況比較複雜，除了有地上物墳墓外，上訴人之前
      也和殯葬業者有過訴訟…所以伊和張中鶴有就系爭土地可
      能會發生的問題，及相關買賣條件先作討論，確認後伊才
      去尋找可能的買方，後來和被上訴人接洽；而伊和張中鶴
      簽訂先前協議書，就是要確定系爭土地之買賣條件及流程
      ，伊當時也有推薦這個案件給被上訴人，但被上訴人認為
      她支付買賣價金沒有保障，因為系爭土地牽涉許多程序問
      題，導致結果不確定，所以被上訴人並未同意先前協議書
      所列條件，亦未同意支付3,000萬元簽約金等語（原審卷
      一第197至200頁），再者，比對先前協議書與系爭協議書
      關於買賣價金、價金支付方式及時間、前置費或整地相關
      費用之負擔等重要事項，均有差異，則被上訴人既未同意
      先前協議書所列各項條件，要難遽認先前協議書為兩造合
      意之交易內容。
    ④上訴人雖辯稱：系爭協議書固未載明被上訴人應將3,000萬
      元前置費用匯至履約專戶，並同時為7,500萬元之買賣價
      金信託，但此乃被上訴人依據先前協議書所同意之事項，
      自應履行云云。為被上訴人否認，亦與前揭事證不符，且
      依證人黃煒洛證稱：被上訴人不同意先前協議書之條件，
      但因上訴人後來承諾價金可以後付，故兩造還是簽訂系爭
      買賣契約及系爭協議書，簽約時伊有在場，兩造約定先進
      行土地信託後，由被上訴人出資執行地上物清移及申請雜
      項執照，系爭土地再過戶給被上訴人，被上訴人始付清土
      地款項。就被上訴人出資執行地上物清移及申請雜項執照
      部分，伊先前就有和被上訴人分析過，此部分要由被上訴
      人自行處理並承擔風險，如果被上訴人執行到一半放棄，
      費用要自己承擔，並把系爭土地返還給上訴人，兩造就此
      有在系爭協議書第5條明文約定，這部分是為了兩造的公
      平，討論很久才簽訂。關於3,000萬元前置費用部分（即
      包含清除地上物、申請雜項執照等費用），這是上訴人所
      要求，被上訴人表明須實支實付，不同意先行給付3,000
      萬元至履約專戶，所以在系爭協議書上，也只有約定此部
      分費用由被上訴人負擔；又兩造並未約定要在簽約同時為
      7,500萬元之價金信託，因被上訴人是在系爭土地過戶後
      才須支付該價金等語（原審卷一第199至200頁反面）。另
      證人周飛華亦證述：透過伊介紹上訴人給張中鶴，而先前
      協議書是在兩造簽約前由張中鶴拿來給上訴人，上訴人認
      為是被上訴人答應條件，後來兩造也沒有再進行協議或修
      正，直到簽約時都沒有再討論該份協議內容；兩造簽訂系
      爭買賣契約及系爭協議書時，伊有在場，當時沒有討論履
      約保證及3,000萬元前置費用進履約專戶之事…也沒有要求
      將先前協議書列為系爭協議書之附件等語（原審卷二第20
      至23頁）。參酌黃煒洛及周飛華之上開證詞及系爭協議書
      內容，足見兩造並未就先前協議書再為磋商或合意將之列
      為系爭協議書之附件，當無從以上訴人之片面主觀認知而
      為其有利之認定。是上訴人上開辯稱，並無可採。
    ⑤基上各節，被上訴人依系爭協議書之約定，雖應負擔清除
      系爭土地之地上物及申請雜項執照等相關費用，但並無於
      簽約時交付3,000萬元前置作業費用之義務，且須待於系
      爭土地取得雜項執照並辦理產權過戶後，被上訴人始須支
      付買賣價金7,500萬元，並非被上訴人於簽約同時即應辦
      理價金信託等情，堪予認定。
  ⒊系爭買賣契約及系爭協議書並未經上訴人合法解除：
    ①依系爭買賣契約第9條第1項約定：「除本約有特別約定外
      ，甲乙（即兩造）任一方若發生不依約履行義務之違約情
      事，於他方定期間催告仍未履行時，他方得解除本約」，
      而上訴人前以被上訴人未將3,000萬元匯至履約專戶為由
      ，分別於104年4月13日、5月14日寄發存證信函催告被上
      訴人履行，並以同年5月26日存證信函為解除契約之意思
      表示等情，固有上開信函在卷可稽（原審卷一第17至20頁
      ）。惟被上訴人並無於簽約時支付3,000萬元前置費用，
      以及將7,500萬元價金辦理信託之義務如前述，則上訴人
      執此所為催告及解約為不合法，自不生解除契約之效力。
    ②又上訴人依系爭協議書第6條、第8條及誠信原則解除契約
      部分：
　　　⑴上訴人抗辯系爭買賣契約第9條第1項固訂有解約之要件
        ，惟依系爭協議書第6條、第8條約定，上訴人本有任意
        解除契約之權利，應優先適用，則上訴人以105年5月26
        日存證信函解除契約，已生效力云云。惟依系爭協議書
        第6條、第8條約定：「乙方(指上訴人，下同)違約不賣
        則須以五倍條件返還甲方所支付之費用。」、「甲方不
        得因個人因素片面解除本合約，若違約甲方願支付新台
        幣貳佰萬元整，做賠償違約金，且甲方亦不要求乙方返
        還所支付之一切費用。」。該第6條僅約定上訴人如違
        約時，應返還被上訴人費用，並非賦予上訴人得任意或
        無條件解除契約之權限；而第8條則約定被上訴人不得
        片面解除契約，與上訴人解除權無涉，可見系爭協議書
        第6條、第8條並非授予上訴人任意解除權。上訴人執此
        為解約抗辯，自不足採。
　　　⑵上訴人另以被上訴人負有清移系爭土地之墳墓及申請雜
        項執照之義務，然被上訴人經上訴人催告仍未依約履行
        ，卻要求上訴人將系爭土地信託登記予其指定之第三人
        ，顯違誠信原則，上訴人得據以解除契約云云。惟依系
        爭協議書及證人黃煒洛、周飛華之證言，上訴人應先將
        系爭土地辦理信託登記予高欽明，再由被上訴人進行後
        續清墓事宜，被上訴人依約請求上訴人辦理信託登記，
        乃正當權利之行使，並無違反誠信原則。則上訴人執此
        解除契約，亦不合法。
  ㈡上訴人依系爭協議書附註約定、系爭切結書，應將系爭土地
    信託登記予高欽明：
  ⒈系爭協議書附註約定：「乙方同意○○區○○段○○段204地號、20
    6地號等二筆土地（即系爭土地）信託高欽明（身分證字號
    ：Z000000000）名下」，而系爭協議書既未經上訴人合法解
    除，詳如前述，則上訴人自有履行將系爭土地信託予高欽明
    之義務。
  ⒉上訴人雖辯稱：系爭協議書附註並未載明履行期間，其自無
    將系爭土地信託予高欽明之義務云云。惟依系爭協議書第5
    條約定：「如政府機關對本案申請審核不予通過或法院訴訟
    敗訴，甲、乙雙方同意無條件解除本合約，甲方須無條件同
    意解除本案標的信託登記，甲方辦理本案所支付之一切費用
    乙方毋須負責」，可見被上訴人申請雜項執照前，上訴人應
    將系爭土地信託予高欽明，否則即無被上訴人事後因政府否
    准審核申請或訴訟敗訴時，應解除信託登記可言。且證人黃
    煒洛證稱：本件是先土地信託，再由被上訴人出資執行地上
    物清移及申請雜項執照，並指定信託予一位姓高的人，上訴
    人也有同意，並在系爭協議書之附註載明等語（原審卷一第
    199頁），益徵上訴人於簽約後即應將系爭土地信託予被上
    訴人指定之高欽明無訛。況上訴人亦於100年12月12日出具
    系爭切結書，表明「…本人同意將本案標的信託於買方指定
    之第三人名下，茲因本案標的土地權狀尚在補發中，故信託
    尚未完成…」(原審卷一第15頁)，兩造復於101年1月11日再
    行簽立系爭補充書，重申除信託登記事宜仍因權狀遺失無法
    辦理外，再次確認系爭買賣契約有效，上訴人需應依約履行
    等旨（原審卷一第16頁），足見上訴人確有前揭信託土地之
    義務甚明。至證人周飛華雖證述：系爭土地信託予高欽明之
    條件是後來才發現被加註，上訴人只有同意在價金信託同時
    信託土地云云（原審卷二第22頁正反面），然此除與系爭協
    議書及前揭事證俱屬不符外，上訴人又無提出任何舉證以資
    相佐，自難以採為上訴人有利之認定。是上訴人上開所辯，
    殊難憑採。
  ⒊上訴人另辯：被上訴人迄未依約申請雜項執照，拖延辦理價
    金信託事宜，顯無履約之意，其本件請求顯屬權利濫用云云
    。惟上訴人應先將系爭土地信託後，由被上訴人清理地上墳
    墓，及辦理雜項執照，待上訴人辦理所有權移轉登記後，始
    給付買賣價金等情，業如前述，則被上訴人依約請求上訴人
    履行系爭土地信託登記，自無權利濫用可言。
五、綜上所述，被上訴人依系爭協議書附註、系爭切結書之約定
    ，請求上訴人將系爭土地所有權信託登記予高欽明，為有理
    由，應予准許。從而原審為上訴人敗訴之判決，並無不合。
    上訴論旨指摘原判決不當，求予廢棄改判，為無理由，應駁
    回上訴。
六、本件事證已臻明確，兩造其餘之攻擊或防禦方法及所用或聲
    請之證據，經本院斟酌後，認為均不足以影響本判決之結果
    ，爰不逐一論列，附此敘明。
七、據上論結，本件上訴為無理由，依民事訴訟法第449條第1項
    、第78條，判決如主文。
中　　華　　民　　國　　109 　年　　4 　　月　　28　　日
                  民事第四庭    
                      審判長法  官  傅中樂 
                            法  官  管靜怡
                            法  官  周祖民

附表：
土地標示        編  號  土      地       坐        落       面    積 （平方公尺） 權利範圍   縣  市 鄉  鎮市  區  段 小段 地號   １  臺北市 ○○區 ○○  ○ 204    2,401   全部 ２  臺北市 ○○區 ○○  ○ 206     630   全部 

正本係照原本作成。
如不服本判決，應於收受送達後20日內向本院提出上訴書狀，其
未表明上訴理由者，應於提出上訴後20日內向本院補提理由書狀
（均須按他造當事人之人數附繕本）上訴時應提出委任律師或具
有律師資格之人之委任狀；委任有律師資格者，另應附具律師資
格證書及釋明委任人與受任人有民事訴訟法第466條之1第1項但
書或第2項（詳附註）所定關係之釋明文書影本。如委任律師提
起上訴者，應一併繳納上訴審裁判費。
中　　華　　民　　國　　109 　年　　4 　　月　　28　　日
　　　　　　　　　　　　　
　　　　　　　　　　　　　  書記官  劉文珠

附註：
民事訴訟法第466條之1（第1項、第2項）：
對於第二審判決上訴，上訴人應委任律師為訴訟代理人。但上訴
人或其法定代理人具有律師資格者，不在此限。
上訴人之配偶、三親等內之血親、二親等內之姻親，或上訴人為
法人、中央或地方機關時，其所屬專任人員具有律師資格並經法
院認為適當者，亦得為第三審訴訟代理人。